【裁判字號】    98,訴,1
【裁判日期】    980731
【裁判案由】    分割共有物
【裁判全文】
臺灣屏東地方法院民事判決                 98年度訴字第1號
原      告  辛○○
                        號
訴訟代理人  甲○○
被      告  乙○○
訴訟代理人  丙○○
被      告  庚○○
被      告  丁○○
被      告  己○○
前列二人共同
訴訟代理人  戊○○○
當事人間分割共有物事件，本院於民國98年7 月20日言詞辯論終
結，判決如下：
    主  文
兩造共有坐落屏東縣高樹鄉○○○段一六八、一六九地號，面積
分別為一三七二五平方公尺、二五八一平方公尺之土地，准予合
併分割如下：如附圖二編號（子）面積五四三五平方公尺之土地
分歸被告乙○○取得；編號（丑）面積五四三六平方公尺之土地
分歸被告庚○○、丁○○、己○○取得並保持共有，編號（寅）
面積五四三五方公尺分歸原告辛○○取得。
訴訟費用由原告辛○○、被告乙○○各負擔三分之一，被告庚○○、丁○○、己○○共同負擔三分之一。
    事  實  及  理  由
一、原告主張：坐落屏東縣高樹鄉○○○段168 、169 地號，地
    目田、面積共16,306平方公尺之土地為兩造所共有，原告應
    有部分為三分之一，被告乙○○應有部分三分之一，被告庚○○、丁○○、己○○應有部分各為九分之一，兩造就該筆
    土地亦無不能分割之約定，因不能協議，惟有請求分割之必
    要，又因上開系爭土地，為相連土地並為合併使用，其中
    169 地號土地為袋地，且土地為不規則狹長型，僅面東部分
    臨私設產業道路，系爭土地種有蓮霧、芋頭，原告並未種有
    作物，且為土地使用效益，擬為合併分割。爰訴請分割如下
    ：如附圖一編號A 分歸被告乙○○所有，如附圖一編號B 、
    C 、D 分歸被告庚○○、丁○○、己○○共有，如附圖編號
    E 分歸原告辛○○所有。
二、被告則以：
  (一)被告乙○○部分：
    系爭土地是我祖先分給我們種植的，希望把我種植的部分分
    給我。
  (二)被告庚○○、丁○○、己○○部分：
    希望依照我們種植的地方分給我們，因為那裡是被告父親向
    訴外人黃進卿購買，當時每台分新台幣（下同）700000元，
    總價0000000 元，若按照原告之分割方案，損害到當時買賣
    所付出之代價，被告不服。
三、本件不爭執事項：
  (一)兩造共有系爭土地之事實及應有部分之事實。
  (二)對複丈成果圖沒有意見。
四、本件爭執點：兩造對於分割方案之主張不同。
五、得心證之理由：
(一)、按共有人得隨時請求分割共有物，但因物之使用目的不能分
    割或契約定有不可分割之期限者，不在此限；又共有物之分
    割，依共有人協議之方法行之，分割之方法不能協議者，法
    院得依任何共有人之聲請，以原物分配於各共有人，民法第
    823 條第1 項、第824 條第1 項、第2 項第1 款分別定有明
    文。本件坐落屏東縣高樹鄉○○○段168 、169 地號，地目
    田、面積分別為13,725及2,581 共16,306平方公尺之土地為
    兩造所共有，原告應有部分為三分之一，被告乙○○應有部
    分三分之一，被告庚○○、丁○○、己○○應有部分各為九
    分之一共有三分之一，兩造就該筆土地亦無不能分割之約定
    ，復無法達成分割協議。又系爭土地地目為田，依其使用目
    的並非不能分割之事實，業據原告提出土地登記謄本2 件為
    證，揆諸上開規定，原告請求裁判分割系爭土地，洵屬有據
    ，應予准許。
(二)、次按請求共有物之分割，應由法院依民法第824 條命為適當
    之分配，不受當事人主張之拘束；又分割共有物時，法院應
    參酌當事人之聲明、共有物之性質、經濟效用及全體共有人
    利益等公平決之，有最高法院49年台上字第2569號、55年台
    上字第1982號判例可資參照。經查，系爭2 筆土地緊連在一
    起，亦無其他土地混在其中；兩造就系爭2 筆土地應有部分
    均相同；並已各就其應有部分按比例分管，亦經本院會同屏
    東縣里港地政事務所人員至現場履勘製有勘驗筆錄在後可稽
    ；是本院認原告主張應予合併分割，應屬適當。再系爭土地
    之使用現況為：如附圖二所示之編號（子）面積5435平方公
    尺之土地大部分由被告乙○○使用；編號（丑）面積5436
    平方公尺之土地大部分歸由被告庚○○、丁○○、己○○3
    人共同使用，如附圖編號（寅）面積5435平方公尺大部分原
    告辛○○使用；業據本院會同屏東縣里港地政事務所人員至
    現場勘驗明確，此有本院勘驗筆錄、土地複丈成果圖在卷可
    稽。
(三)、分割共有物，以消滅共有關係為目的。法院裁判分割共有土
    地時，除因該土地內部分土地之使用目的不能分割或部分共
    有人仍願維持其共有關係，應就該部分土地不予分割或准該
    部分共有人成立新共有關係外，應將土地分配於各共有人單
    獨所有；最高法院69年台上字第1831號判例參酌。本院審酌
    上述使用現狀，（子）、（丑）土地上之現有農作物分別係
    由被告乙○○及被告庚○○、丁○○、己○○（此3 人共同
    ）耕作種植作物，被告庚○○、丁○○、己○○3 人亦願保
    持共有；而原告係以法拍方式取得本件土地，其價格低於被
    告乙○○、庚○○、丁○○、己○○等人取得之土地價格甚
    多，如以附圖一之方案分割勢必對被告庚○○、丁○○、己○○及乙○○不公，亦對於被告各人多年經營耕作所取得之
    成果有損，是以如附圖二所示之分割方法，符合共有人之使
    用現況及整體經濟效益，且到庭之被告均同意此分割方法。
    本院審酌系爭土地之現有使用狀況、位置及全體系爭土地共
    有人之分割利益，並考量多數共有人之意願及應有部分面積
    等情，認系爭土地應判決如主文第1 項所示。
六、結論：原告之訴為部分有理由，依民事訴訟法第78條、第80
    條之1、第85條第1項 ，判決如主文。
中    華    民    國    98    年    7     月    31    日
                  民事第二庭    法  官  張世賢
正本係照原本作成。
如不服本判決，應於收受送達後二十日內向本院提出上訴書狀，
其未表明上訴理由者，應於提出上訴後二十日內向本院補提理由
書狀（均須按他造當事人之人數附繕本）
                                書記官  粘嫦珠
中    華    民    國    98    年    7     月    31    日


司法院資訊處製作；財團法人民間司法改革基金會備份。
